ACORDAO-COMPLETO-2357418

ACÓRDÃO 4172/2019 ATA 21/2019 - SEGUNDA CÂMARA

VISTOS, relatados e discutidos estes autos de monitoramento dos itens 1.7.1, 1.7.2 e 1.7.3 do Acórdão 6524/2015-TCU-Primeira Câmara, relator Ministro José Múcio Monteiro, proferido nos autos do TC Processo 026.250/2015-2, em que o Colegiado julgou regulares com ressalvas as contas anuais referentes ao exercício de 2014 da Superintendência de Administração do então Ministério da Fazenda no Estado do Rio Grande do Sul (SAMF/RS) ,
ACORDAM os Ministros do Tribunal de Contas da União, reunidos em Sessão da Segunda Câmara, com fundamento no art. 41 da Lei n. 8.443, de 16 de julho de 1992, c/c art. 243 do Regimento Interno do TCU, em:
9.1. considerar cumpridas as determinações contidas nos itens 1.7.1, 1.7.2 e 1.7.3 do Acórdão 6524/2015-TCU-Primeira Câmara, de relatoria do Ministro José Múcio Monteiro;
9.2. informar à Superintendência de Administração do Ministério da Economia no Estado do Rio Grande Sul o teor desta deliberação; e
9.3. encerrar o presente processo, nos termos do art. 169, inciso V, do Regimento Interno/TCU.

Monitoramento para verificar o cumprimento de determinações sobre a prestação de contas anual referente ao exercício de 2014 da Superintendência de Administração do Ministério da Fazenda no Rio Grande Sul (SAMF/RS), vinculada ao Ministério da Fazenda (MF).

Segunda Câmara

Superintendência Regional de Administração do Ministério da Economia no Estado do Rio Grande do Sul.

3. Interessados/Responsáveis: não há.

13.1. Ministros presentes: Augusto Nardes (na Presidência) e Raimundo Carreiro (Relator).
13.2. Ministro-Substituto convocado: Augusto Sherman Cavalcanti.
13.3. Ministro-Substituto presente: André Luís de Carvalho.

RAIMUNDO CARREIRO

Trata-se de monitoramento das determinações constantes dos itens 1.7.1, 1.7.2 e 1.7.3 do Acórdão 6524/2015-TCU-Primeira Câmara, relator Ministro José Múcio Monteiro, proferido nos autos do TC Processo 026.250/2015-2, os quais versaram acerca da “prestação de contas anual referente ao exercício de 2014 da Superintendência de Administração do Ministério da Fazenda no Rio Grande Sul - SAMF/RS, vinculada ao [então] Ministério da Fazenda”, verbis:
“Acórdão 6524/2015-TCU-Primeira Câmara
Os Ministros do Tribunal de Contas da União, reunidos em Sessão da 1ª Câmara, com fundamento nos arts. 1º, inciso I; 16, inciso II; 18 e 23, inciso II, da Lei 8.443/1992, c/c os arts. 1º, inciso I; 17, inciso I; 143, inciso I; e 208 do Regimento Interno/TCU, ACORDAM em julgar as contas abaixo relacionadas regulares com ressalva, dar quitação aos responsáveis e mandar fazer as seguintes determinações sugeridas nos pareceres emitidos nos autos, com envio de cópia deste acórdão e dos documentos de peças 9/12 à SAMF/RS:
Processo TC-Processo 026.250/2015-2 (PRESTAÇÃO DE CONTAS - Exercício: 2014) :
 (. . .) 
1.7. Determinar à Superintendência de Administração do Ministério da Fazenda no Rio Grande Sul (Samf/RS) que:
1.7.1. exija, doravante, relativamente ao Convênio 1/2010 (Siafi 660511) , que o convenente apresente os documentos comprobatórios de despesas integrantes das prestações de contas devidamente autenticados, podendo tal procedimento ser realizado por servidor público, mediante carimbo "confere com o original", com data, identificação do nome e matrícula do servidor e sua assinatura;
1.7.2. exija, doravante, relativamente ao Convênio 1/2010 (Siafi660511) , que o convenente inclua nas prestações de contas os relatórios denominados "Retorno de Crédito Bancário", emitidos pelo Sistema de Gestão de Recursos Humanos (RHE) , mantido pelo convenente, demonstrando a efetiva transferência dos recursos para as contas bancárias pessoais dos inativos e pensionistas; e
1.7.3. promova, no prazo máximo de 180 (cento e oitenta) dias, o registro dos Contratos de Locação de Imóveis 5/2014 e 14/2010 no registro de imóveis competente, uma vez que tal procedimento é necessário para fazer valer, perante terceiros, cláusula de vigência, no caso de alienação da coisa locada, nos termos do art. 168, inciso I, alínea “c”, da Lei 6.015, de 31/12/1973.”
2.	Com fulcro no inciso I do § 3º do art. 1º da Lei n. 8.443/92, transcrevo a instrução, acorde, da Secretaria de Controle Externo da Previdência e da Assistência Social – SecexPrevidência (peças 19 a 21) , por meio da qual propõe sejam considerados cumpridos os itens ora monitorados:
“INTRODUÇÃO
Cuidam os autos de prestação de contas anual referente ao exercício de 2014 da Superintendência de Administração do Ministério da Fazenda no Rio Grande Sul (SAMF/RS) , vinculada ao Ministério da Fazenda (MF) .
As presentes contas foram julgadas regulares com ressalvas com quitação aos seus responsáveis, de modo que, tem-se, nesta fase processual, por a finalidade monitorar o cumprimento, pela SAMF/RS, das determinações contidas nos subitens 1.7.1, 17.2 e 1.7.3 do Acórdão 6524/2015-TCU-Primeira Câmara, de relatoria do Min. José Múcio Monteiro.
EXAME TÉCNICO
Por meio dos referidos subitens, acima citados, este Tribunal determinou:
1.7.1. exija, doravante, relativamente ao Convênio 1/2010 (Siafi 660511) , que o convenente apresente os documentos comprobatórios de despesas integrantes das prestações de contas devidamente autenticados, podendo tal procedimento ser realizado por servidor público, mediante carimbo "confere com o original", com data, identificação do nome e matrícula do servidor e sua assinatura;
1.7.2. exija, doravante, relativamente ao Convênio 1/2010 (Siafi660511) , que o convenente inclua nas prestações de contas os relatórios denominados "Retorno de Crédito Bancário", emitidos pelo Sistema de Gestão de Recursos Humanos (RHE) , mantido pelo convenente, demonstrando a efetiva transferência dos recursos para as contas bancárias pessoais dos inativos e pensionistas; e
1.7.3. promova, no prazo máximo de 180 (cento e oitenta) dias, o registro dos Contratos de Locação de Imóveis 5/2014 e 14/2010 no registro de imóveis competente, uma vez que tal procedimento é necessário para fazer valer, perante terceiros, cláusula de vigência, no caso de alienação da coisa locada, nos termos do art. 168, inciso I, alínea “c”, da Lei 6.015, de 31/12/1973.
Ato contínuo, notificada a respeito pelo Ofício 1385/2015 (peça 3 c/c peça 7) , a SAMF/RS apresentou, em resposta, sucessivos ofícios – cada qual carreado de documentação que lhe dá suporte –, historiando paulatinamente a sucessão de fatos e as providências tomadas com vistas ao cumprimento do acórdão (ver peças 8 a 18 destes autos) .
Dentre esses, para o correto entendimento dos fatos, impende mencionar os Ofícios 62/2016/SAMF/SPOA/SE/MF-RS, de 9/5/2016 (peça 8) , 110/2017/SAMF/SPOA/SE/MF-RS, de 2/10/2017 (peça 12) , SEI 110/2018/SAMF-RS/SPOA/SE-MF (peça 14) e SEI 53/2019/SRA-RS/DAL/SGC/SE-ME, de 30/4/2019 (peça 18) .
O Ofício 62/2016/SAMF/SPOA/SE/MF-RS (peça 8) , de início, informa que as determinações proferidas à SAMF/RS, por meio do Acórdão 6524/2015-TCU-Primeira Câmara, de relatoria do Min. José Múcio Monteiro, correspondem às recomendações apontadas pela Controladoria-Regional da União no RS, por meio do Relatório de Auditoria Anual de Contas 201502948, e que se encontram em monitoramento por meio do Plano de Providências Permanente, pelo órgão de Controle Interno, encaminhando, na mesma oportunidade, cópia do Relatório de Acompanhamento das Recomendações - Sistema MONITOR da CGU-PR/RS (peça 8, p. 23-26) , que dá conta do atendimento das mesmas.
De fato, observa-se dos autos que a CGU considerou atendidas as determinações que, no âmbito deste TCU, corresponderam aos subitens 1.7.1 e 1.7.2 do acórdão supracitado, veja-se (peça 8, p. 24-25) :
As providências relatadas e o documento obtido junto ao Governo do Estado do RS (Ofício DPP/TE 0049/2015, de 22/05/2015) evidenciam que a recomendação da CGU foi atendida.
A recomendação foi atendida pelo gestor, conforme relato na resposta e cópia do citado Ofício 04/2015/SIOFI/GAB/SAMF/RS, de 14/08/2015. A conferência da efetividade das providências (autenticação dos documentos das prestações de contas por servidor estadual do RS) só poderá ser realizada nas futuras auditorias de contas.
Quanto ao subitem 1.7.1, a SAMF relata que encaminhou, em 14/8/2015, Ofício 04/2015/SIOFI/GAB/SAMF/RS (peça 8, p. 6) à Secretaria do Tesouro do Estado/RS solicitando autenticação por servidor público da documentação comprobatória das prestações de contas referente Convênio Inativos da EX-VIFER, no entanto, embora informe que as prestações de contas foram autenticadas a partir de fevereiro de 2015, não se tem dos autos a resposta desta secretaria àquela confirmando tal fato. Todavia, entende-se, em princípio, como atendida tal determinação, corroborando com a posição pugnada pela CGU-RS, face ao princípio da legitimidade e veracidade dos atos administrativos e, mormente, porque a conferência da efetividade das providências (autenticação dos documentos das prestações de contas por servidor estadual do RS) será realizada nas futuras auditorias de contas, conforme asseverou a CGU.
Em relação ao subitem 1.7.2, informou a SAMF que, por meio do Oficio 02/2015/SIOFI/GAB/SAMF/RS, de 12/5/2015 (não constante dos autos) , solicitou à SEFAZ/RS que constasse nas prestações de contas os comprovantes bancários com identificação individual dos credores favorecidos, de modo a evidenciar a efetiva transferência dos recursos para as contas bancárias pessoais dos beneficiários. Ainda na dicção da SAMF/RS, a SEFAZ/RS, por meio do OF. DPP/TE 0049/2015, de 22/5/2015 (peça 8, p. 4-5) , informou o cumprimento da referida determinação, na medida em que aduziu que as prestações de contas relativas ao reembolso da parcela de responsabilidade da União na folha de pagamento dos Inativos Ferroviários serão acompanhadas do documento Retorno de Crédito Bancário, que evidencia a efetiva transferência dos recursos às contas bancárias dos referidos servidores, e, em acréscimo, encaminhou CD, que se fora encaminhado à equipe de Auditoria da CGU/RS, contendo os documentos de Retorno de Crédito Bancário de janeiro a dezembro de e 13º salário de 2014. Nesse sentir, novamente corroborando a manifestação do controle interno, entende-se atendida a referida determinação.
Sobre o determinado no subitem 1.7.3, relatou-se, em suma, no que se refere ao Contrato de Locação de Imóvel 05/2014, destinado ao uso da PSFN/LAJEADO/RS, que ainda estão em curso as providências necessárias para o atendimento das exigências contratuais junto ao locador para Registro do Contrato de Locação (peça 8, p. 9-10 e 12-22) e, no que se refere ao Contrato de Locação de Imóvel 14/2010, relativo a locação de imóvel da PSFN/CANOAS/RS, vigente de 2010 a 2015, que não foi possível concluir a regularização da situação de registro do contrato do imóvel locado no Cartório de Registro de Imóveis antes da expiração do contrato, ressaltando, no entanto, que se encontra em tratativas com a Procuradoria Seccional de Canoas nova locação de imóvel e que, após a concretização desse novo contrato de locação para a PSFN/CANOAS/RS, o contrato será devidamente encaminhado por esta SAMF/RS para ser registrado no Cartório de Registro de Imóveis daquela localidade (peça 8, p. 7-8 e 11) .
Já o Ofício 110/2017/SAMF/SPOA/SE/MF-RS, de 2/10/2017 (peça 12) , em que pese não retrate avanço no sentido do cumprimento da determinação 1.7.3 do Acórdão 6524/2015-TCU-Primeira Câmara, de relatoria do Min. José Múcio Monteiro, é aqui digno de nota, haja vista que nele consta a informação de que o Contrato 05/2014 foi aditado por meio do Instrumento de Aditamento 01/2017 com vistas a prorrogação da vigência do contrato de locação do imóvel onde encontra-se instalada e em atividade a PSFN/Lajeado/RS e, outrossim, a informação de que o Contrato 14/2010, agora expirado, foi substituído pelo Instrumento de Contrato 03/2017, cujo objeto é a locação de imóvel onde encontra-se instalada e em atividade a PSFN/Canoas/RS.
Pelo Ofício SEI 110/2018/SAMF-RS/SPOA/SE-MF, de 1/8/2018 (peça 14) , por sua vez, a SAMF informa a ocorrência de fato superveniente, fundado na Portaria/PGFN 325, de 29.05.2018, DOU de 6/6/2018, Seção I, p. 37, que extingue a Procuradoria Seccional da Fazenda Nacional de Canoas/RS, razão pela qual perdeu-se o objeto da determinação 1.7.3 multicitada, na medida em que não mais existente o Instrumento de Contrato 03/2017 e que, inclusive, o imóvel já se encontra desocupado e em fase final de entrega, e realizada a transferência das atividades e acervo da PSFN/Canoas à Procuradoria Regional da Fazenda Nacional na 4ª Região em Porto Alegre/RS (Ed. Sede do MF) , bem como os servidores removidos, conforme dispõe os artigos 1° e 3°, da referida portaria.
Por fim, o Ofício SEI 53/2019/SRA-RS/DAL/SGC/SE-ME, de 30/4/2019 (peça 18) , ao tempo em que relata a lavratura do Instrumento de Aditamento de Contrato n° 02/2019 ao Contrato 05/2014, referente a locação de imóvel destinado as Instalações da Procuradoria Seccional da Fazenda Nacional em LAJEADO/RS, para correção de divergências na metragem que impediam o regular registro, aduz que foram emitidas as Certidões de Averbação de Aditamento/Locação das matrículas 88.796, matricula 88.790 e matricula 88.789 no Registro de Imóveis de Lajeado/RS (vide peça 18, p. 1-23) , restando, enfim, cumprida a última determinação restante, constante do subitem 1.7.3 do Acórdão 6524/2015-TCU-Primeira Câmara, de relatoria do Min. José Múcio Monteiro.
CONCLUSÃO
Em razão da análise empreendida, entende-se que o presente processo merece ser arquivado, com fundamento no disposto no art. 169, inciso V, do Regimento Interno do TCU, uma vez que as contas foram julgadas regulares com ressalvas com quitação aos seus responsáveis e, ademais, que foram atendidas as determinações contidas nos itens 1.7.1, 1.7.2 e 1.7.3 do Acórdão 6524/2015-TCU-Primeira Câmara, de relatoria do Min. José Múcio Monteiro.
PROPOSTA DE ENCAMINHAMENTO
Por consequência, submetem-se os autos à apreciação do Relator propondo que:
a) sejam consideradas cumpridas as determinações contidas nos itens 1.7.1, 1.7.2 e 1.7.3 do Acórdão 6524/2015-TCU-Primeira Câmara, de relatoria do Min. José Múcio Monteiro;
b) seja dada ciência à Superintendência de Administração do Ministério da Fazenda no Rio Grande Sul (SAMF/RS) da deliberação que vier a ser adotada pelo Tribunal; e
c) seja encerrado o presente processo, nos termos do art. 169, inciso V, do Regimento Interno/TCU.”
3.	É o Relatório.

não há

Não atuou.

MONITORAMENTO. ACÓRDÃO 6524/2015 - TCU - PRIMEIRA CÂMARA. ITENS 1.7.1, 1.7.2 E 1.7.3. SUPERINTENDÊNCIA REGIONAL DE ADMINISTRAÇÃO DO MINISTÉRIO DA ECONOMIA NO ESTADO DO RIO GRANDE DO SUL. CUMPRIMENTO. ARQUIVAMENTO.

MONITORAMENTO (MON)

Secretaria de Controle Externo da Previdência e da Assistência Social  (SecexPrevi).

Conforme assentado no relatório precedente, aprecia-se, neste momento, o monitoramento dos itens 1.7.1, 1.7.2 e 1.7.3 do Acórdão 6524/2015-TCU-Primeira Câmara, relator Ministro José Múcio Monteiro, proferido nos autos do TC Processo 026.250/2015-2, em que o Colegiado julgou regulares com ressalvas as contas anuais referentes ao exercício de 2014 da Superintendência de Administração do então Ministério da Fazenda no Estado do Rio Grande do Sul (SAMF/RS) .
2.	Os itens 1.7.1 e 1.7.2 do acórdão ora monitorado consistem em determinações àquela Superintendência referentes ao Convênio 1/2010 (Siafi 660511) no sentido de exigir que, por ocasião das prestações das contas do ajuste, o convenente apresente documentos autenticados comprobatórios das respectivas despesas (item 1.7.1) e que inclua os relatórios denominados “Retorno de Crédito Bancário” (item 1.7.2) .
3.	A Secretaria de Controle Externo da Previdência e da Assistência Social – SecexPrevidência, em instrução à peça 19, à qual anuíram os dirigentes da unidade (peças 20 e 21) , após o devido exame técnico dos autos, propôs considerar cumpridos os itens monitorados.
8.	Razão assiste à unidade instrutiva. Vejamos.
9.	A Superintendência de Administração do então Ministério da Fazenda no Estado do Rio Grande do Sul, ora denominada Superintendência Regional de Administração do Ministério da Economia do Estado do Rio Grande do Sul, acostou às peças 8 a 18, ofícios em que relata as ações por ela adotadas para conferir cumprimento às determinações contidas no Acórdão 6524/2015-TCU-Primeira Câmara.
10.	Dentre as referidas ações, em relação ao item 1.7.1 (apresentação de documentos autenticados que comprovem as despesas referentes ao Convênio 1/2010) , consta a de que em “14.08.2015 foi encaminhado Ofício N° 04/2015/SIOFI/GAB/SAMF/RS à Secretaria do Tesouro do Estado/RS, solicitando autenticação por servidor público da documentação comprobatória das prestações de contas referente Convênio Inativos da EX- VIFER”. A unidade jurisdicionada informou, ademais, que a partir de fevereiro de 2015 as prestações de contas passaram a ser autenticadas.
10.	Quanto ao cumprimento do item 1.7.2 (inclusão dos relatórios denominados “Retorno de Crédito Bancário”) , o órgão aduziu que “as prestações de contas relativas ao reembolso da parcela de responsabilidade da União na folha de pagamento dos Inativos Ferroviários, a partir do mês de janeiro [de 2015], estão sendo acompanhadas de CD contendo o relatório ‘Retorno Crédito Bancário’, evidenciando a efetiva transferência dos recursos às contas bancárias dos referidos servidores”.
11.	Calha ressaltar, conforme bem pontuado pela SecexPrevidência com base na peça 8 (p. 24-25) , que a Controladoria-Geral da União “considerou atendidas as determinações [feitas pela CGU] que, no âmbito deste TCU, corresponderam aos subitens 1.7.1 e 1.7.2 do acórdão supracitado” (instrução à peça 19, p. 2) .
12.	Posto isso, é de se concluir que restam cumpridas as determinações exaradas nos itens 1.7.1 e 1.7.2 do Acórdão 6524/2015-TCU-Primeira Câmara.
13.	No tocante à determinação contida no item 1.7.3 (registrar os Contratos de Locação de Imóveis números 5/2014 e 14/2010 no registro de imóveis competente) , consta dos autos Certidão comprobatória da averbação da locação dos imóveis objeto do Contrato n. 5/2014, emitida pelo Registro de Imóveis de Lajeado – RS (peça 18, p. 12-23) . 
14.	Referente ao Contrato n. 14/2010, o qual tinha por objeto a locação de imóvel destinado ao funcionamento da Procuradoria Seccional da Fazenda Nacional de Canoas/RS (PSFN/Canoas/RS) , a unidade jurisdicionada noticiou (peça 14) a extinção da PSFN/Canoas/RS, conforme Portaria/PGFN n. 325, de 29.5.2018, DOU de 6.6.2018, de modo que o imóvel até então locado pela União já se encontrava, em agosto de 2018, desocupado e em fase final de entrega.  
15.	Portanto, quanto ao Contrato de Locação n. 5/2014, observo o devido cumprimento do item 1.7.3 do Acórdão 6524/2015-TCU-Primeira Câmara, na medida em que há, nos autos, certidão emitida pelo Registro de Imóveis de Lajeado – RS, atestando a averbação do contrato. No que toca ao Contrato de Locação n. 14/2010, o monitoramento perdeu objeto porquanto a Procuradoria Seccional de Canoas, que funcionava no imóvel objeto da locação, fora desativada (Portaria PGFN n. 325, de 29.5.2018) .
16.	Por derradeiro, colaciono abaixo os itens ora monitorados seguidos das ações implementadas pela unidade jurisdicionada:
Monitoramento do Acórdão 6524/2015-TCU-Primeira Câmara
	1.7. Determinar à Superintendência de Administração do Ministério da Fazenda no Rio Grande Sul (Samf/RS) que:

	Item do Acórdão 6524/2015-TCU-Primeira Câmara
	Atendimento pela Superintendência Regional de Administração do Ministério da Economia do Estado do Rio Grande do Sul

	 1.7.1. exija, doravante, relativamente ao Convênio 1/2010 (Siafi 660511) , que o convenente apresente os documentos comprobatórios de despesas integrantes das prestações de contas devidamente autenticados, podendo tal procedimento ser realizado por servidor público, mediante carimbo "confere com o original", com data, identificação do nome e matrícula do servidor e sua assinatura.
	Desde fevereiro de 2015 as prestações de contas passaram a ser autenticadas por servidor público.

	1.7.2. exija, doravante, relativamente ao Convênio 1/2010 (Siafi660511) , que o convenente inclua nas prestações de contas os relatórios denominados "Retorno de Crédito Bancário", emitidos pelo Sistema de Gestão de Recursos Humanos (RHE) , mantido pelo convenente, demonstrando a efetiva transferência dos recursos para as contas bancárias pessoais dos inativos e pensionistas.
	As prestações de contas relativas ao reembolso da parcela de responsabilidade da União na folha de pagamento dos Inativos Ferroviários, desde janeiro de 2015, vêm sendo acompanhadas de CD contendo o relatório ‘Retorno Crédito Bancário’, evidenciando a efetiva transferência dos recursos às contas bancárias dos referidos servidores.

	1.7.3. promova, no prazo máximo de 180 (cento e oitenta) dias, o registro dos Contratos de Locação de Imóveis 5/2014 e 14/2010 no registro de imóveis competente, uma vez que tal procedimento é necessário para fazer valer, perante terceiros, cláusula de vigência, no caso de alienação da coisa locada, nos termos do art. 168, inciso I, alínea “c”, da Lei 6.015, de 31/12/1973.
	Contrato de Locação n. 5/2014: Certidão emitida pelo Registro de Imóveis de Lajeado – RS, atestando a averbação do contrato;
Contrato de Locação n. 14/2010: Perda de objeto, porquanto a Procuradoria Seccional de Canoas, que funcionava no imóvel objeto da locação, fora desativada (Portaria PGFN n. 325, de 29.5.2018) .

17.	Ante o exposto, acolho a proposta da Secretaria de Controle Externo da Previdência e da Assistência Social – SecexPrevidência, e voto no sentido de que seja adotado o Acórdão que ora submeto a este Colegiado.
TCU, Sala das Sessões Ministro Luciano Brandão Alves de Souza, em 25 de junho de 2019.
RAIMUNDO CARREIRO 
Relator